最高法院民事判決　　　　　　　　　　　　　　　八十八年度台上字第一六一八號
　　上 訴 人　丙○○
　　被上訴人　戊○○
　　　　　　　丁○○
　　　　　　　乙○○
　　　　　　　甲○○
右當事人間請求遷讓房屋事件，上訴人對於中華民國八十七年三月十六日台灣高等法
院高雄分院第二審更審判決（八十五年度重上更(三)字第四五號），提起上訴，本院判
決如左：
    主  文
上訴駁回。
第三審訴訟費用由上訴人負擔。
    理  由
本件上訴人主張：坐落高雄巿新興區○○○路二八五號七層樓房壹棟（下稱系爭房屋
）原係已故張水官所有，用以經營台灣大飯店。民國七十五年六月十二日，張水官與
被上訴人戊○○訂立合夥契約，將台灣大飯店及其一切生財設備出租與戊○○，租金
以台灣大飯店營業總額之二分之一計算。七十七年一月二十日，張水官將台灣大飯店
贈與於伊，業已辦妥該樓房之所有權移轉登記，張水官之出租人地位應由伊承受。詎
戊○○自七十七年一月二十日至七十九年十月二十日積欠租金六百九十二萬七千八百
八十八元，經定期催告仍不支付，且短報營業收入，伊依土地法第一百條第三款、第
五款規定及合夥契約第七條約定，以起訴狀繕本之送達，終止系爭租賃契約。戊○○
應將房屋遷讓交還，並賠償伊相當於租金之損害。又被上訴人丁○○、乙○○、甲○
○之被繼承人張曾明玉（於訴訟繫屬中死亡，由丁○○、乙○○、甲○○承受其訴訟
）為張水官之繼室，負責核對台灣大飯店之帳目，與戊○○共同偽造帳冊、短報營利
事業所得，侵害伊權利，就戊○○積欠之租金，應連帶賠償等情。求為(一)命戊○○將
系爭房屋（包括一切生財設備）遷讓交還，並自七十九年十月十三日起至交還房屋之
日止，按月給付二十萬九千九百三十六元，(二)命被上訴人連帶給付六百九十二萬七千
八百八十八元，並加付自七十九年十月十三日起算之法定遲延利息之判決（上訴人超
過上述金額之欠租請求及請求張曾明玉自系爭房屋七樓遷出部分，經更審前原審判決
上訴人及張曾明玉敗訴，均未據其聲明不服，已告確定；另上訴人在更審前原審追加
請求丁○○、乙○○、甲○○自七十九年十月十三日起，按月與戊○○連帶給付二十
萬九千九百三十六元及按年息百分之五計算利息，亦經更審前原審裁定駁回確定在案
）。
被上訴人則以：張水官曾於七十四年七月二十八日書立遺囑，指定台灣大飯店由張曾
明玉負責營業，顯見台灣大飯店之出租權與系爭房屋之所有權有別。上訴人取得系爭
房屋所有權，並未取得系爭租賃契約出租人之權利，各該權利應由張水官全體繼承人
繼承，上訴人僅係繼承人之一。況依上訴人之主張，張水官遺言將台灣大飯店交予郭
淑芳經營，上訴人提起本件訴訟，當事人不適格。且台灣大飯店之營業收入，扣除出
租人應支出之勞保費、及代付訴外人張孟義生活費、貸款利息，所餘無多，曾函請上
訴人至台灣大飯店收取，並未積欠租金，更無偽造帳冊情事等語。資為抗辯。
原審審理結果，以：按當事人適格與否，應以起訴時當事人主張之事實為據。本件上
訴人起訴主張，伊受贈台灣大飯店，並承受該飯店之租賃契約之權利義務，而本於出
租人之地位提起訴訟，請求被上訴人遷讓房屋並給付租金、賠償相當於租金之損害，
其當事人應屬適格，被上訴人辯稱，上訴人起訴，其當事人不適格云云，依法無據。
次查，上訴人主張，系爭房屋原係已故張水官所有，於七十七年一月二十日贈與於伊
，並已（於七十七年二月二十九日）辦妥所有權移轉登記之事實，有該房屋登記簿謄
本在卷可稽。惟查，台灣大飯店原係已故張水官利用其所有系爭房屋暨其附屬水電、
冷氣、電梯、家具等設備所開設，其所經營業務為餐飲及旅館，嗣於七十五年五月十
五日，變更登記張曾明玉為負責人，七十六年八月十七日再變更登記張水官為負責人
，另張水官於七十五年六月十二日，與戊○○訂立合夥契約，將台灣大飯店及其附屬
水電、冷氣、電梯、家具等一切生財設備出租與戊○○，約定租金以台灣大飯店營業
總額之二分之一計算等情，為兩造不爭執之事實，並有公證書、合夥契約書、高雄市
稅捐稽徵處新興分處八十二年六月二十九日函及台灣大飯店變更登記案卷附卷可憑。
按飯店經營餐飲及旅館業務，係利用地上建物之房間暨其附屬設備提供旅客食宿以為
營利之業務，其經營與地上建物暨附屬設備具有不可分之關係，無地上建物暨附屬設
備，即無所謂飯店之經營，但飯店所使用之建物暨附屬設備所有權，與飯店之經營權
，非必屬於同一人，即經營者可以自己所有建物暨附屬設備經營飯店，亦可承租或借
貸建物暨附屬設備用以經營。是張水官利用系爭房屋暨附屬設備開設台灣大飯店，以
自己或妻之名義登記為負責人，而實際上由自己經營，而後將之出租與戊○○，其租
賃客體應係台灣大飯店之經營權，戊○○雖得在台灣大飯店所使用建物暨附屬設備營
商，並享有該飯店原具有之特殊利益，但此營業權與系爭房屋所有權，分屬不同之權
利標的，尚難認系爭房屋亦為租賃客體。又上訴人自陳，「七十七年一、二月間，張
水官於高雄醫學院住院時，曾向伊及張曾明玉表示（台灣大）飯店交由伊妻經營，張
曾明玉亦表同意」、「七十七年二、三月間，在高雄醫學院，提及贈與於伊之房屋（
指系爭房屋）應早日辦理」、「張水官所遺錄音帶遺言，張曾明玉與張水官均表示要
將台灣大飯店經營權交由上訴人之妻郭淑芳負責」等語，並提出錄音帶及錄音譯文為
憑。經核上訴人提出之張水官錄音譯文記載，所謂張水官表示儘速辦妥贈與系爭房屋
於上訴人之移轉登記，與表示將台灣大飯店經營權交由上訴人之妻郭淑芳負責，係與
上訴人及張曾明玉同一次談話中所明示，足證張水官雖將系爭房屋贈與於上訴人，但
並未將台灣大飯店經營權一併贈與，而將之交與郭淑芳。故上訴人並不因受贈系爭房
屋，而取得台灣大飯店之經營權，亦不因此而繼受張水官之出租人地位。上訴人以「
張水官將系爭房屋贈與於伊，要伊儘速辦妥移轉登記，並表示台灣大飯店之經營權交
由伊妻郭淑芳負責」等情，而主張：「七十七年一月二十日，張水官將台灣大飯店贈
與於伊，業已辦妥該樓房之所有權移轉登記，張水官之出租人地位應由伊承受」，尚
非有理，不足採取。至證人即上訴人之妻郭淑芳證稱：「我公公（即張水官）在高雄
醫學院病房時，有宣布要將飯店贈與給我們，在簽贈與飯店給我們時，有說將飯店之
收入由我們收」云云；證人即上訴人之姑母趙張麗英證稱：「張水官去世前一個月，
曾表示將系爭房屋交由原告經營，是向我及他們兄弟宣布，並向我親說」云云，均核
與上訴人所稱「張水官將系爭房屋贈與於伊，要伊儘速辦妥移轉登記，並表示台灣大
飯店之經營權交由伊妻郭淑芳負責」等情及上訴人所提錄音帶暨其譯文所示遺言內容
不符，顯非真實，均非可採。按債權係特定人對於相對人之權利，故債務人不履行債
務時，唯債權人得對於債務人請求履行。本件被上訴人戊○○與張水官所訂租賃契約
，其租賃客體既為台灣大飯店之經營權，而依上訴人主張，張水官又將台灣大飯店交
予郭淑芳負責，則張水官之出租人地位，即由郭淑芳繼受，上訴人並不因受贈取得系
爭房屋所有權而取得台灣大飯店之經營權，亦不因而繼受張水官之出租人地位，是戊
○○縱有積欠租金，自非上訴人所得據以終止租賃契約並訴求交還系爭房屋、給付租
金。又戊○○與張曾明玉縱有共同偽造帳冊、短報營利事業所得，使租金短少，亦非
侵害上訴人之權利，上訴人亦不得以被害人地位訴求賠償。至上訴人與取得台灣大飯
店經營權之郭淑芳間，就系爭房屋係屬何法律關係，乃另一課題，與本件無涉。從而
，上訴人本於出租人地位終止租賃關係，訴求交還系爭房屋、給付租金，並以戊○○
、張曾明玉共同侵害其出租人之權利，請求被上訴人連帶賠償，均非有理，不能准許
云云。為其心證之所由得，並說明兩造其餘攻擊防禦方法不予審酌之理由，爰將第一
審所為上訴人敗訴之判決予以維持，駁回其上訴，於法核無違誤。末查，民事訴訟法
第四百條第一項規定確定判決之既判力，惟於判決主文所判斷之訴訟標的，始可發生
。若訴訟標的以外之事項，縱令與為訴訟標的之法律關係有影響，因而於判決理由中
對之有所判斷，除同條第二項所定情形外，尚不能因該判決已經確定而認此項判斷有
既判力（本院七十三年台上字第三二九二號判例）。本件上訴人另案本於所有權之法
律關係，請求被上訴人戊○○遷讓房屋事件（台灣高等法院台南分院七十八年度上字
第二九二號）中，雖曾就兩造間是否有租賃關係為判斷，並告確定（本院七十八年度
台上字第一九五○號），然該項並非就判決主文之訴訟標的加以判斷，依前說明，自
無既判力。上訴人自不得執此指摘原判決違誤。上訴論旨，就原審取捨證據、認定事
實之職權行使，指摘原判決違背法令，求予廢棄，非有理由。
據上論結，本件上訴為無理由。依民事訴訟法第四百八十一條、第四百四十九條第二
項、第七十八條，判決如主文。
中      華      民      國    八十八    年      七      月    二十三    日
                              最高法院民事第三庭
                                  審判長法官  范  秉  閣
                                        法官  朱  建  男
                                        法官  曾  煌  圳
                                        法官  許  澍  林
                                        法官  鄭  玉  山
      右正本證明與原本無異
                                              書  記  官
中      華      民      國    八十八    年      八      月      九      日
